臺灣高等法院臺南分院民事判決
111年度建上易字第4號
上  訴  人  上泰建設開發有限公司

法定代理人  王覺明  
被上訴人    謝明芳即彩虹油漆工程行
訴訟代理人  林德昇律師
            呂紫君律師
上列當事人間請求給付工程款事件，上訴人對於中華民國111年3
月17日臺灣嘉義地方法院第一審判決（110年度建字第6號），提
起上訴，本院於111年9月28日言詞辯論終結，判決如下：
    主  文
原判決關於命上訴人給付逾新臺幣貳拾貳萬肆仟貳佰肆拾元本息
部分及該假執行之宣告暨訴訟費用負擔之裁判均廢棄。
上開廢棄部分，被上訴人在第一審之訴駁回。
其餘上訴駁回。
廢棄部分第一、二審訴訟費用由被上訴人負擔，上訴駁回部分第
二審訴訟費用由上訴人負擔。
　　事實及理由
一、被上訴人起訴主張：伊向上訴人承攬其所有嘉義市西區湖美
    居建案之外牆單彩石頭漆工程(下稱系爭石頭漆工程)，並與
    上訴人於民國109年7月15日簽立承攬契約（下稱系爭契約）
    ，並約定以實作實算計價，嗣兩造就系爭石頭漆工程，經計
    算實作之油漆範圍為1,995平方公尺，工程總價合計為新臺
    幣（下同）877,800元，系爭工程已全部完工，依系爭契約
    第26條第2項約定，伊即得請求上訴人給付九成工程款790,0
    20元，又上訴人就系爭契約工程款，僅於109年7月20日及同
    年8月13日匯款兩次共計40萬元，尚餘390,020元未給付，另
    伊就上訴人所稱系爭工程瑕疵部分，同意先扣除金額40,000
    元之工程款，伊自得依系爭契約之法律關係請求上訴人給付
    350,020元及自110年1月12日起至清償日止，按年息百分之5
    計算之利息。原審判命上訴人如數給付，並無不當等語，並
    聲明：上訴駁回。
二、上訴人則以：雙方雖有驗收，但被上訴人沒有通過驗收，伊
    無法接管使用，等於沒有完工，因被上訴人所施作之系爭石
    頭漆工程有多處瑕疵，伊因此支出修補瑕疵費用585,000元
    ，自得主張抵銷，自承攬報酬扣除前開修補費用，而拒絕給
    付工程款。原審判命伊給付被上訴人350,020元本息部分，
    顯有違誤，為此提起上訴，並聲明：㈠原判決廢棄。㈡被上訴
    人在第一審之訴駁回。
三、本件依民事訴訟法第463條準用同法第270條之1第1項第3款
    規定，整理兩造不爭執事項並協議簡化爭點如下（為便於論
    述，略做調整）：
　㈠兩造不爭執之事實：
  1.兩造於109年7月15日簽立系爭契約，由被上訴人承攬上訴人
    系爭石頭漆工程，系爭契約第3條計價方式約定每平方公尺4
    40元，實作實算，經計算實作之油漆範圍為1,995平方公尺
    ，系爭工程承攬之價額同意以877,800元為本件承攬系爭工
    程之總價額。
  2.依系爭契約第26條之付款辦法，材料進場應先付總金額三成
    定金；噴塗完工應付工程款九成；保留一成於工程驗收後付
    清。
  3.上訴人於109年7月20日、8月13日，各匯款20萬元予被上訴
    人，上訴人已給付系爭契約工程款合計為400,000元。
  4.上訴人於109年12月28日以八德更寮腳郵局第202號存證信函
    催告被上訴人修補瑕疵。
  ㈡本件爭點：
  1.被上訴人依系爭契約第26條第2項約定，請求上訴人給付390
    ,020元，有無理由？
　2.上訴人抗辯被上訴人施作有瑕疵，主張以瑕疵修補費用585,
    000元抵銷前開第一項所示之工程款，有無理由？
四、得心證之理由
  ㈠被上訴人依系爭契約第26條第2項約定，得請求上訴人給付39
    0,020元。
  ⒈按承攬工作是否完成與承攬工作有無瑕疵，兩者之概念不同
    ，前者係指是否完成約定之工作；後者則係指完成之工作是
    否具備約定品質及有無減少或滅失價值或不適於通常或約定
    使用之瑕疵。而承攬之工作是否完成，應以承攬契約所約定
    之工作內容為依據；倘定作人主觀上認定工作已經完成，且
    從形式外表觀察，該工作亦具有契約所約定之外觀形態，應
    認定工作完成（最高法院110年度台上字第1938號判決參照
    ）。
　⒉經查：
  ⑴兩造簽訂系爭合約，由被上訴人承攬上訴人上開建案之系爭
    石頭漆工程，系爭契約第3條並約定計價方式每平方公尺440
    元，實作實算，嗣兩造就系爭工程承攬之價額，同意以877,
    800元為本件承攬系爭工程之總價額（見原審卷一第26頁）
    ，再依系爭契約第26條之付款辦法，材料進場應先付總金額
    三成定金；噴塗完工應付工程款九成；保留一成於工程驗收
    後付清等情，為兩造所不爭執（見本院卷第147頁），堪認
    為真實。
  ⑵又被上訴人就系爭石頭漆工程已完成噴塗完工，並向上訴人
    函催應給付系爭工程款九成之款項，經上訴人法定代理人王
    覺明收受系爭存證信函及律師函等情，業據其提出嘉義文化
    路郵局存證號碼000547號、林德昇律師事務所函及中華郵政
    掛號郵件收件回執影本、系爭工程契約書影本、估價單影本
    、請款單影本、兩造LINE對話內容為證（見原審卷一第14頁
    至第30頁、第38頁至第46頁、第68頁至第72頁）；上訴人固
    不否認被上訴人已完成噴塗完工，惟辯稱系爭工程沒通過驗
    收，等同未完工，且依系爭契約第24條驗收及接管規定之內
    容，被上訴人施作系爭工程既有諸多瑕疵，上訴人無法驗收
    接管，得拒絕受領接管，上訴人所負之報酬給付義務應與被
    上訴人修補瑕疵同時併行，被上訴人既未依約完成，上訴人
    無須給付系爭款項云云，然本件被上訴人業已完成系爭工程
    之噴塗完工階段，並通知上訴人給付系爭款項一情，除有被
    上訴人提出前開系爭存證信函及律師函外，亦經社團法人臺
    灣省土木技師公會（下稱土木技師公會）之鑑定人至系爭石
    頭漆工程現場履勘，確認系爭石頭漆工程已施作完畢但有瑕
    疵等情，有該土木技師公會110年7月20日（110）省土技字
    第3747號函及110年7月29日鑑定（估）會勘記錄表乙紙在卷
    可憑（附於該鑑定報告書第2-001至2-002頁），足認被上訴
    人就所承攬之系爭石頭漆工程範圍，確已全部施作完畢。再
    依系爭契約第26條付款辦法約定（見原審卷一第19頁），明
    確記載分次付款金額及施工完成時點，並未附加其他付款條
    件之字句，兩造既就本件系爭石頭漆工程簽立系爭契約，自
    應受其拘束。而被上訴人於噴塗完工時，得向上訴人請款工
    程款九成，既為系爭工程契約書第26條第2項規定所明定，
    則其據此而為請求，自屬有據，上訴人前開辯詞，與卷附之
    系爭契約內容相違，自不足採。
  ⑶至上訴人固於109年12月28日以八德更寮腳郵局存證號碼0002
    02號存證信函向被上訴人表示因施工方式程序簡略品質粗糙
    ，全案多處缺失未改善，經本公司驗收多次要求改善仍不予
    理會，暫不給付工程款，並要求被上訴人進場修繕等節，有
    該存證信函影本在卷可憑（見原審卷第48頁至第50頁），然
    衡酌上開說明，系爭工程缺失之修補與工作之完成，原屬二
    事，上訴人於系爭石頭漆工程驗收後，要求被上訴人改善系
    爭工程缺失、進場修繕，核與被上訴人所承攬工作是否完成
    之判斷無涉，上訴人執詞抗辯：被上訴人未就其驗收之缺疵
    予以修繕完成，不能認為其工作已完成云云，自非可取。
  ⑷綜上，被上訴人既已依約完成噴塗完工階段，則其主張依系
    爭契約第26條第2項約定，得請求九成工程款，扣除上訴人
    已給付之40萬元後，尚得請求工程款390,020元（計算式：8
    77,800x0.9-400,000＝390,200），即屬有據。至上訴人雖主
    張系爭工程有瑕疵，其得拒絕給付工程款等語，惟按承攬人
    完成之工作有瑕疵，而其瑕疵係因可歸責於承攬人之事由所
    致者，承攬人固應負不完全給付之債務不履行之責任，定作
    人得請求修補或賠償損害，並有民法第264條規定之適用，
    惟行使同時履行抗辯權拒絕給付部分，應與承攬人應負之瑕
    疵補正或損害賠償「相當」，若定作人應為之給付與承攬人
    之瑕疵補正或損害賠償責任顯然不相當，且其給付為可分，
    則其同時履行抗辯權之範圍應受「相當」之限制，不得遽以
    拒絕全部之給付。是系爭工程雖有瑕疵，然仍應於被上訴人
    所負瑕疵修補義務相當之範圍內，上訴人始得拒絕給付工程
    款。而系爭瑕疵之修補費用僅為165,780元（詳後述），是
    上訴人就超過165,780元部分為同時履行抗辯，自無可採。
  ㈡上訴人得以系爭工程瑕疵修補費用165,780元主張抵銷。
  ⒈按工作有瑕疵者，定作人得定相當期限，請求承攬人修補之
    。承攬人不於前項期限內修補者，定作人得自行修補，並得
    向承攬人請求償還修補必要之費用。民法第493條第1、2項
    定有明文。上訴人主張被上訴人就系爭工程有多處油漆之瑕
    疵，經其於109年12月28日通知被上訴人進場修復，其未進
    場修復等情，業據提出存證信函為證，被上訴人固不否認系
    爭工程有瑕疵且未進場修復，然仍辯稱因上訴人緣故，始未
    進場云云，經查，系爭石頭漆工程確有瑕疵，經送土木技師
    公會鑑定結果：「部分牆面有油漆噴塗不均勻、堆疊及垂流
    情形」、「除本案前面外牆外，該等瑕疵是為工程契約書及
    估價單油漆工程之承攬施作範圍」等情，有該土木技師公會
    鑑定報告書鑑定結果在卷可按(見該鑑定報告書第5頁），被
    上訴人雖辯稱因上訴人緣故，被上訴人始未進場修復，然就
    其主張因上訴人緣故未進場云云，未提出相關證據證明，是
    被上訴人前開所辯，難認為可採，則上訴人主張被上訴人施
    作系爭工程確有瑕疵，被上訴人經通知未進場修復乙節，可
    信為真實。
  ⒉又該系爭工程施作瑕疵，經送土木技師公會鑑定結果，確認
    系爭石頭漆工程每一戶的施作範圍為：頂樓36.3平方公尺、
    4樓後女兒牆44.55平方公尺、3樓34.2平方公尺、2樓42.2平
    方公尺、1樓20.8平方公尺，另外兩側牆面施作面積為393.5
    平方公尺，核與被上訴人提出請款單所載之每戶施作面積相
    符（見原審卷㈠第26頁），而就系爭工程瑕疵部分，修復費
    用為165,780元，有系爭鑑定報告書之「修復費用估列表」
    在卷可按(見該鑑定報告書第5頁），上訴人固抗辯稱應以58
    5,000元計算系爭工程必要修復費用，並提出其與第三人詮
    嘉營造股份有限公司之工程合約書影本之工程報價單所載「
    外牆石頭漆瑕疵改造工程即全部油漆粉刷，總價為585,000
    元」為憑（本院卷第171頁），然前開土木技師公會就修復
    費用之估算，係以各戶在各該項目之瑕疵及其比例，進行估
    算，此觀之鑑定報告所載「經鑑定技師檢視9戶現場，平均
    每戶屬於油漆塗裝施工瑕疵面積佔比例為頂樓10％，4F後女
    兒牆20％，3F20％，2F20％，1F30％，兩側0％」、「修復方式為
    瑕疵部分磨除重做。磨除單價以100/m²計列，故瑕疵修復費
    用單價為原單價440元＋磨除單價100元共計540元」等語可明
    （同上鑑定報告書第5頁），其以此為計算每平方公尺修復
    費用單價，進而認定系爭工程修補瑕疵必要費用為165,780
    元，堪認可採，上訴人雖稱因被上訴人施作瑕疵面瑕疵數量
    太多、範圍太廣，瑕疵修復牆面油漆會有色差，應以整面牆
    或整戶為估算原則才正確云云，然本件既為修補，自應以實
    際上施作之瑕疵範圍為其計算基準，以計算修補必要費用，
    而依上訴人所提出之前開工程契約書上工程報價單所載「外
    牆石頭漆瑕疵改造工程即全部油漆粉刷」，僅有該項目，並
    無其細項施作部分，則其施作部分，是否均係被上訴人施工
    之瑕疵所致，且其總價585,000元，是否均屬民法第493條第
    2項承攬人償還修補必要費用之範圍，均無從確定，自難認
    超過165,780元之金額部分，確屬修補系爭工程瑕疵之必要
    費用，上訴人前開抗辯，自難憑採。
  ⒊綜上，兩造之系爭工程總價為877,800元，保留一成工程款，
    扣除上訴人已給付之400,000元，上訴人尚餘390,020元之工
    款未給付，再上訴人主張以系爭工程瑕疵必要修補費用為抵
    銷，本院認系爭工程瑕疵之必要修補費用為165,780元，則
    經以165,780元與前開工程款債權為抵銷，上訴人尚應給付
    被上訴人之工程款為224,240元（計算式：390,020-165,780
    ＝224,240）。
五、綜上所述，被上訴人依系爭承攬契約之法律關係，請求上訴
    人給付224,240元，及自110年1月12日起至清償日止，按年
    息百分之5計算之利息部分，洵屬有據，應予准許；逾此部
    分之請求，為無理由，應予駁回。從而原審就超過上開應予
    准許部分，為上訴人敗訴之判決，自有未洽，上訴意旨指摘
    原判決此部分不當，求予廢棄改判，為有理由，爰由本院廢
    棄改判如主文第二項所示。至於上開應准許部分，原審為上
    訴人敗訴之判決，並無不合。上訴人仍執陳詞，指摘原判決
    此部分不當，求予廢棄改判，為無理由，應駁回其上訴。
六、本件事證已臻明確，兩造其餘之攻擊或防禦方法及所用之證
    據，經本院斟酌後，認為均不足以影響本判決之結果，爰不
    逐一論列，併此敘明。
七、據上論結，本件上訴為一部有理由、一部無理由，依民事訴
    訟法第450條、第449條第1項、第79條，判決如主文。
中　　華　　民　　國　　111 　年　　10　　月　　26　　日
                  工程法庭      審判長法  官  藍雅清
                                      
　　　　　　　　　　　　　　　　　　　法  官  王雅苑
                                  
　　　　　　　　　　　　　　　　　　　法  官  顏淑惠
上為正本係照原本作成。
不得上訴。
中　　華　　民　　國　　111 　年　　10　　月　　26　日

                                      書記官  盧建元